【裁判字號】    97,上更(一),30
【裁判日期】    970408
【裁判案由】    違反藥事法等
【裁判全文】
臺灣高等法院刑事判決              97年度上更(一)字第30號
上  訴  人
即  被  告  乙○○
選任辯護人  陳怡文律師
            盧國勳律師
上列上訴人因違反藥事法等案件，不服台灣新竹地方法院九十四
年度訴字第三九八號，中華民國九十四年十月七日第一審判決（
起訴案號：台灣新竹地方法院檢察署九十三年度偵字第四七七二
號），提起上訴，經判決後，由最高法院發回更審，本院更為判
決如下：
    主  文
原判決關於乙○○部分撤銷。
乙○○連續明知為禁藥而販賣，處有期徒刑肆月，如易科罰金以
佰元折算壹日。減為有期徒刑貳月，如易科罰金以佰元折算
壹日。
    事  實
一、乙○○係設於新竹市○○街九十七號「嘉順行」之負責人，
    從事醫療耗材、西藥、清潔用品零售等業務，對於藥品須經
    主管機關核准始得輸入販售，具有充分認識，且明知包裝外
    盒上標示「Viagra」字樣之「罐裝」藥品，其外包裝與內裝
    仿單均與台灣輝瑞大藥廠股份有限公司（下稱台灣輝瑞公司
    ）所申請輸入（許可證號碼：88.1.30 衛署藥輸字第022383
    號）之「鋁箔盒裝」威而剛膜衣錠有別，乃一般所稱之「水
    貨」，為未經藥品主管機關核准輸入銷售之禁藥，竟基於販
    賣禁藥牟利之概括犯意，自民國九十一年六月間起至九十三
    年四月中旬（起訴書誤為七月）止，向真實姓名年籍不詳之
    「蔡姓」友人，以一瓶三十粒裝新台幣（下同）三千五百元
    之價格，販入自澳洲、香港等處來源之威而鋼禁藥總計二十
    四瓶，再以每粒一百五十元之價格，每次售予六十粒，先後
    十二次轉售在同市○○路○段經營「萬國大藥房」之甲○○
    （此人部分已經原審判罪並緩刑確定），得款十萬八千元。
    嗣經台灣輝瑞公司派人於九十三年五月二十七日至「萬國大
    藥房」，購得該威而鋼禁藥二瓶，再委由林夏滋向法務部調
    查局新竹市調查站檢舉，經該站調查員前往「萬國大藥房」
    依法執行搜索，而循線查獲。
二、案經法務部調查局新竹市調查站移送台灣新竹地方法院檢察
    署檢察官偵查起訴。
    理  由
甲、程序部分：
    上訴人即被告乙○○對於卷附蔡德揚律師出具鑑定聲明書（
    見偵查卷第三十五頁），已因歷審提示及其選任辯護人閱卷
    ，而得悉非屬檢察官或法官所囑託鑑定者，但仍可認屬被告
    以外之人於審判外之書面陳述，被告既未於本院言詞辯論終
    結前聲明異議，本院衡酌其作成時之客觀外在環境，當無任
    意性之疑慮，且無欠當情形，自得賦予證據能力。
乙、實體部分：
一、訊據被告對於上揭事實，已經坦白承認，並經證人即向被告
    買受系爭藥品之甲○○到庭供證明確，且有其雙方交易紀錄
    之支票存根、代收票據收付簿存卷（見偵查卷第四十七至八
    十二頁）及在甲○○之「萬國大藥房」查獲之藥品扣案可徵
    ，上揭藥品之正牌貨，已經台灣輝瑞公司申准輸入，亦有行
    政院衛生署藥品許可證影本一份在案可考（同上卷第三十三
    頁背面、三十四頁正面），而台灣輝瑞公司派員向「萬國大
    藥房」購得系爭來源藥品，復有該藥房開立之免用發票收據
    影本一紙在卷足憑（同上卷第十二頁背面），上揭藥品與真
    品包裝外盒、內裝仿單等均不相同，則有上揭鑑定聲明書一
    件附卷足按，更有該扣案物與真品相片可供比對（同上卷第
    三十七、三十八頁）。事證至為明確，被告犯行可以認定。
二、被告與甲○○之交易情形，據被告在調查中已陳稱：「我與
    萬國大藥房往來，並非每個月結帳，而是採記帳方式，累計
    二、三個月才結帳，並收取貨款，半年或一年結清」（見偵
    查卷第十一頁背面），參以甲○○在本院更一審時，證稱：
    「有時買了結帳，有時候是之後結帳、不一定」、「（問：
    之後結帳，有拖多久？）記不清楚，我們做生意不會注意支
    票開多長多短（時間）」「一般做生意都是這樣」（見本院
    更一卷第九十七年三月二十五日審判筆錄），可見事隔多時
    ，又無特殊情形，而難明確指述交易詳情；衡諸上揭甲○○
    所遭查扣之支票存根，竟有九十三年四月「三十一」日及九
    十三年六月「三十一」日之記載者（見偵查卷第五十六、五
    十七頁），足見尚非完全正確，此外既查無其他積極確證可
    證被告最後交易日之正確日期，自難僅憑支票存根簿最末所
    載「九十三年七月三十一日」，遽行認定係被告連續犯行為
    之終止日，爰依罪疑唯輕法則，依較有利於被告者，認定為
    九十三年四月中旬，允宜敘明。
三、被告行為後，藥事法先後於九十三年四月二十一日及九十五
    年五月三十日修正，前者提高刑度，後者刪除常業犯之規定
    （此部分與本案無關，詳見後述）。比較新舊法結果，應適
    用較有利於被告之行為時舊法；又刑法關於連續犯、罰金最
    低數額及易科罰金之金額，亦已修正、公布、施行，綜合比
    較結果，應適用修正前刑法規定較有利於被告。核被告所為
    ，應成立行為時即九十三年四月二十一日修正前、八十二年
    二月五日公布、同月七日施行之藥事法第八十三條第一項之
    明知禁藥而販賣罪。被告多次販賣，時間接近，罪名相同，
    顯係基於概括犯意為之，應論以連續犯，並加重其刑。公訴
    人認係常業犯，惟因被告所經營之「嘉順行」，主行業為醫
    療耗材零售，其次始為西藥零售一節，有營業登記資料公示
    查詢一紙附卷可稽（見偵查卷第四十三頁），而其向真實姓
    名、年籍不詳之蔡姓男子購入威而鋼禁藥後，再轉售予甲○
    ○，所賺差價，一粒未及五十元，共計出售七百二十粒，前
    後一年十月僅獲利約三萬六千元，對照其所自承「嘉順行」
    每月營業額約五、六十萬元等情，互核以觀，尚難認係以販
    賣禁藥而恃以維生，此外，並無證據證明被告確有反覆從事
    以販賣禁藥之同種類行為為目的之社會活動之職業性犯罪，
    並以該項行為所得供作日常生活給養所需之情，亦乏證據認
    定被告主觀意思係以販賣禁藥為業，是公訴人認本件應依常
    業罪處斷，容有誤會，惟社會基本事實同一，爰依法變更起
    訴法條，併此敘明。被告行為在九十六年四月二十四日以前
    ，應依中華民國九十六年罪犯減刑條例予以減刑。
四、原審予以論科，固非無見。惟（一）原判決認定被告行為終
    了時間為九十三年七月，並適用九十三年四月二十一日修正
    、施行之藥事法予以論擬，尚非允當。（二）被告與甲○○
    係純屬上、下游交易關係，並非共買合賣，亦無利潤分配之
    情，已經甲○○在本院供證明確，原判決竟認為應成立共同
    正犯，核非適當。（三）本件藥品乃屬真品之平行輸入，不
    生違反商標法問題（此部分另詳後述），原判決仍論以違反
    商標法罪，自非適法。被告指摘其認定事實及適用法律均有
    違誤，提起上訴，洵非無理由，應由本院將原判決關於被告
    部分予以撤銷改判。爰審酌被告販賣禁藥牟利，有損藥物管
    理公信，犯後尚能坦承犯行，知所悔悟，態度良好，雖未能
    與台灣輝瑞公司達成和解，惟已盡力尋求諒解，並念及被告
    其前無任何犯罪紀錄，有本院前案紀錄表可憑，平日熱心公
    益，擔任新竹市民防人員第三隊第三特防隊分隊長，有服務
    證在卷供參，素行尚稱良好等一切情狀，量處如主文所示之
    刑，及減得之刑，並諭知易科罰金之折算標準。扣案之諸物
    ，分別係甲○○所有之物，或非屬被告純供本件犯罪所用之
    物，爰不併此宣告沒收，附此說明。
五、公訴意旨另略稱：被告明知「Viagra」「威而剛」商標圖樣
    已經美商輝瑞大藥廠在我國申准取得商標專用權，指定使用
    於西藥，且係世所共知之著名商標，竟自九十一年六月間起
    至九十三年七月止，至少出售十二次冒用前述商標之藥品給
    甲○○，因認被告此部分涉有違反商標法第八十二條之販賣
    仿冒商標商品罪嫌云云。惟查：
  (一)上揭違反商標法罪，係以仿冒商標之商品作為規範客體，倘
    所販賣之商品，係屬俗稱「水貨」之外國合法產製正牌商品
    ，此種真正商品之平行輸入，其品質與我國商標使用權人行
    銷之同一商品相若，且無引起消費者混同、誤認、欺矇之虞
    者，對我國商標使用權人之營業信譽及消費者之利益均無損
    害，並可防止我國商標使用權人獨占國內市場、控制商品價
    格，反可促進價格之競爭，使消費者購買同一商品有選擇之
    餘地，享受自由競爭之利益，於商標法之目的並不違背，在
    此範圍內，應認為不構成侵害商標使用權，即無以該罪責相
    繩之餘地。
  (二)本件查獲之藥品，經檢驗結果，要與上揭經核准輸入之「威
    而剛Viagra」成分相同，有行政院衛生署九十三年九月十五
    日衛署藥字第0930034684號函及同署藥物食品檢驗局九十三
    年八月十六日藥檢壹字第0939316712號檢驗成績書各一份存
    卷可徵（見偵查卷第九十、九十一頁），足見係屬俗稱之「
    水貨」，而非冒牌貨。依照上開說明，被告之行為，自不成
    立違反商標法罪。且因查無符合違反公平交易法罪之情形，
    當應認被告此部分被訴者，核屬不能證明其犯罪。惟因公訴
    人認此部分與前揭論罪部分具有想像競合犯關係，屬審判上
    同一事件，此部分爰不另為無罪之諭知。
據上論斷，應依刑事訴訟法第三百六十九條第一項前段、第三百
六十四條、第二百九十九條第一項前段、第三百條，行為時藥事
法第八十三條第一項，刑法第十一條前段、第二條第一項、修正
前刑法第五十六條、第四十一條第一項，修正前罰金罰鍰提高標
準條例第二條第一項，中華民國九十六年罪犯減刑條例第二條第
一項第三款，判決如主文。
中    華    民    國    97    年    4     月    8     日
                  刑事第十九庭審判長法  官  洪昌宏
                                    法  官  蘇隆惠
                                    法  官  魏新國
以上正本證明與原本無異。
如不服本判決，應於收受送達後十日內向本院提出上訴書狀，其
未敘述上訴之理由者並得於提起上訴後十日內向本院補提理由書
（均須按他造當事人之人數附繕本）。
                                    書記官  王韻雅
中    華    民    國    97    年    4     月    8     日
附錄：本案論罪科刑法條全文
行為時藥事法第八十三條
明知為偽藥或禁藥，而販賣、供應、調劑、運送、寄藏、牙保、
轉讓或意圖販賣而陳列者，處五年以下有期徒刑，得併科新台幣
十萬元以下罰金。
犯前項之罪，因而致人於死者，處七年以上有期徒刑，致重傷者
，處一年以上七年以下有期徒刑。
因過失犯第一項之罪者，處一年以下有期徒刑、拘役或新台幣十
萬元以下罰金。
第一項之未遂犯罰之。


司法院資訊處製作；財團法人民間司法改革基金會備份。
